高雄高等行政法院簡易判決　　　　　　　　　　　　　九十年度簡字第三九一九號
　　原　　　告　延侖環保服務股份有限公司
　　代　表　人　甲○○董事長
　　訴訟代理人　蘇二郎律師
　　被　　　告　高雄縣仁武鄉公所
　　代　表　人　乙○○鄉長
　　訴訟代理人　丁○○
右當事人間因廢棄物清理法事件，原告不服高雄縣政府中華民國九十年七月二十三日
九十府訴字第一一○五七八號訴願決定，提起行政訴訟。本院判決如左：
    主  文
訴願決定及原處分均撤銷。
訴訟費用由被告負擔。
    事  實  及  理  由
一、原告為領有高雄市政府所核發廢棄物清除許可證之處理機構，經營廢棄物之清除
    或處理業務。民國（下同）八十九年十月四日原告所屬車輛（車號ＺＶ—９９９
    ），清運訴外人華榮電線電纜股份有限公司（下稱華榮公司）之一般可燃性事業
    廢棄物，並於當日下午十七時許進入高雄縣仁武垃圾資源回收（焚化）廠處理（
    下稱仁武垃圾焚化廠），經代操作廠商中鼎工程股份有限公司（下稱中鼎公司）
    檢查發現廢棄物中夾雜不明粉末二包，嗣經檢測結果，其中一包粉末含鉛總量分
    別為為九‧○八ｍｇ／ｌ（另一包含鉛總量為二‧六三ｍｇ／ｌ），超過五‧○
    ｍｇ／ｌ之限值。高雄縣政府乃據以認定上開物質非屬原告清除許可證內核准之
    廢棄物種類，違反行為時廢棄物清理法第二十一條及第二十八條規定予以告發，
    並移由被告對原告裁處新台幣（下同）壹萬伍仟元罰鍰。原告不服，提起訴願，
    亦遭決定駁回，乃依法提起本件行政訴訟。
二、原告起訴主張略以：(一)、法令訂有採樣方法者，應依其規定，方符合行政程序法
    之要求。查行政院環境保護署環境檢查所於八十七年七月二十日以環署檢字第四
    七二二四號公告之「事業廢棄物採樣方法」，就廢棄物採樣之器材、方法及採樣
    人員之資格等，有一般性的規定。然本案發生當日（八十九年十月四日）中鼎公
    司所指派之採樣人員並不具合法採樣之資格，且其採樣過程僅用塑膠袋隨意採取
    地面上的不明粉末，未依上述規定執行採樣工作，且無原告簽認之稽查紀錄及現
    場照片，可切確證明為原告所為；復未於裁罰處分前，給予原告有陳述意見之機
    會，並就對原告有利與不利之情形，詳為調查、注意，顯然與行政程序法第四條
    ：「行政行為應受法律及一般法律原則之拘束。」及第九條：「行政機關就該管
    行政程序，應於當事人有利及不利之情形，一律注意。」之立法精神有違，其認
    定原告違章事實之採證，有重大之瑕疵，被告所為本件裁罰處分自屬違法。另訴
    願決定書理由認為「環保署環檢所公告之事業廢棄物採樣方法係適用於固態或液
    態廢棄物之採集，本案遭查獲之廢棄物乃粉末狀，原告主張中鼎公司未依上開方
    法採樣，尚嫌無據，．．」然粉末係屬固態，有上開方法採樣之適用，應無疑義
    ，故被告之行政行為有違依法行政原則甚明。(二)、另高雄縣環保局檢測之數據未
    盡精準，其檢驗結果兩極化，一件總鉛含量為九．○八ｍｇ／ｌ，超過標準值五
    ‧○ｍｇ／ｌ，但另一件卻為二、○ｍｇ／ｌ左右，數據差異之大，難令人苟同
    ，被告未送往國家標準檢驗機構進行試驗，即欠缺權威性及客觀性，自難採為科
    罰之依據。(三)、查人民違反法律上之義務而應受行政罰之行為，法律無特別規定
    ，雖不以出於故意為要件，仍需以過失為其責任條件．．，為司法院釋字第二七
    五號解釋所昭示。刑法第十二條第一項之規定，凡國家處罰人民時，必以其行為
    出於故意或過失為要件。又學說見解認為行政罰之責任條件，晚進各國之立法例
    幾乎與刑事罰之責任條件相一致，故關於故意或過失之涵義，在解釋上與刑法之
    故意及過失並無不同。又參照刑法所規定之「過失」，係指行為人依客觀情狀應
    負注意義務，有能力且可期待其注意卻怠於履行，而對於客觀構成要件之實現無
    所認識之情形。再者，並非有結果發生之原因，即屬構成過失行為；而是必須在
    於結果發生，係因行為人違反注意義務所造成者，使足當之。本件原告為南部地
    區唯一通過ＩＳＯ9002之國際品質系統認證，及ＩＳＯ14001國際環境管理標準
    認證的專業廢棄物清運公司，且原告與華榮公司簽訂廢棄物清理委託契約書第二
    條即有明定原告代清運廢棄物(1)種類為：一般垃圾；(2)性質為：一般廢棄物及一
    般事業廢棄物；及第七條：華榮公司不得將有害事業廢棄物混入一般廢棄物或一
    般事業廢棄物中交由原告清運。本件事實發生後，原告旋即於八十九年十二月十
    五日發函予訴外人華榮公司，請予就垃圾處理作業情形詳加說明，據訴外人華榮
    公司回函答覆說明該公司高楠廠之垃圾處理確實按分類標示堆放，並無原告所指
    作業人員分類不確實之情形，而交由原告清運之垃圾中，絕未混入有害事業廢棄
    物等語。又華榮公司對一般廢棄物分類之責任不在原告，原告僅受其委託代為清
    運而已。倘原告判斷錯誤，具有合法的正當理由或有不可歸責之事由，則欠缺可
    罰性，被告應本於「合義務性之裁量」，從實認定。況原告亦無怠於履行其客觀
    上之注意義務，應無過失，不應對原告處以行政罰，是被告對原告科處罰鍰，依
    法不合。爰請求將訴願決定及原處分均撤銷等語。
三、而被告則以：依行為時廢棄物清理法第二十條規定：「公、民營廢棄物清除、處
    理機構經營廢棄物之貯存、清除或處理業務，應列明專業技術人員與貯存清除、
    處理之工具、方法、設備及場所，向地方主管機關申請核發許可證。但從事有害
    事業廢棄物之貯存、清除或處理者，地方主管機關應先報請中央主管機關核准，
    始得發給許可證。」另同法第二十一條規定：「前條公、民營廢棄物清除、處理
    機構管理輔導辦法及專業技術人員之資格，由中央主管機關定之。」及同法第二
    十八條規定：「公、民營廢棄物清除、處理機構，違反第八條或中央主管機關依
    第二十一條所定管理輔導辦法規定者，處二千元以上五千元以下罰鍰；並限期令
    其改善，逾期不改善者，得按日連續處罰。」本件原告所屬車輛（車號ＺＶ—９
    ９９）載運不明粉末廢棄物進入仁武垃圾焚化廠處理，為代操作廠商中鼎公司檢
    查發現，經檢驗結果，總鉛含量為九‧○八ｍｇ／ｌ，超出標準值五‧○ｍｇ／
    ｌ規定，且該不明粉末亦非屬原告清除許可證內核准之廢棄物種類，明顯違反行
    為時廢棄物清理法第二十一條規定，應依同法第二十八條處分。本案經高雄縣政
    府八十九年十二月二十九日八九府環四字第ＷＢ○○五二九七號函告發，被告依
    法對原告裁處罰鍰之處分，尚無違誤。原告之訴，應予駁回云云。
四、按「公、民營廢棄物清除、處理機構經營廢棄物之貯存、清除或處理業務，應列
    明專業技術人員與貯存清除、處理之工具、方法、設備及場所，向地方主管機關
    申請核發許可證。但從事有害事業廢棄物之貯存、清除或處理者，地方主管機關
    應先報請中央主管機關核准，始得發給許可證。」「前條公、民營廢棄物清除、
    處理機構管理輔導辦法及專業技術人員之資格，由中央主管機關定之。」及「公
    、民營廢棄物清除、處理機構，違反第八條或中央主管機關依第二十一條所定管
    理輔導辦法規定者，處二千元以上五千元以下罰鍰；並限期令其改善，逾期不改
    善者，得按日連續處罰。」固為行為時廢棄物清理法第二十條、第二十一條及第
    二十八條所明定。惟「採樣時所有之資料必須登記詳實，內容包括如下：1.採樣
    目的、2.採樣地點及相關資料、3.採樣現場情形描述與簡圖，附上照片、4.採樣
    日期、時間與氣象狀況、5.採樣點、數量、使用之採樣方式、採樣器材與樣品容
    器、6.樣品名稱與編號、7.現場篩選測試結果、8.建議分析項目、9.除污的方法
    、10.採樣人員簽名、11.樣品運送目的地與運送方式」，復為行政院環境保護署八
    十七年七月二十日（八七）環署檢字第四七二二四號所公告之「事業廢棄物採樣
    方法」中所明定。是以行政機關就事業機構違反廢棄物清理法之規定而作成裁罰
    性之行政處分時，必須在採樣程序上無瑕疵，方能作為處罰之依據，如此方能與
    行政法上之正當法律程序原則以及憲法維護人民權益之意旨相合。
五、查原告係領有高雄市政府所核發廢棄物清除許可證（高市府環四字第五五五六號
    ）之事業機構，經營廢棄物之清除或處理業務。而原告公司所屬車輛（車號ＺＶ
    —９９９）於八十九年十月四日清運訴外人華榮公司之一般可燃性事業廢棄物，
    並於當日下午十七時許進入高雄縣仁武垃圾焚化廠，經代操作廠商中鼎公司檢查
    發現廢棄物中夾雜不明粉末二包，嗣經檢測結果，其中一包粉末含鉛總量分別為
    九‧○八ｍｇ／ｌ（另一包含鉛總量為二‧六三ｍｇ／ｌ），超過五‧○ｍｇ／
    ｌ之限值，高雄縣政府乃依違反行為時廢棄物清理法第二十一條及第二十八條規
    定予以告發，並移由被告裁處原告一萬五千元罰鍰等情，固有中鼎公司所製作之
    備忘錄、高雄縣政府環境保護局（下稱高雄縣環保局）樣品編號Ｗ000000
    0、Ｗ0000000之廢棄物檢驗報告、高雄縣政府八十九年十二月二十九日
    八九府環四字第ＷＢ○○五二九七號告發通知單及被告九十年一月五日九○仁鄉
    環字第三一號處分通知單及罰鍰繳款書等附卷可稽，惟原告起訴則主張中鼎公司
    採樣未遵照行政院環境保護署規定程序為之，從而被告對原告之裁罰處分即屬違
    法，然被告則以本案經高雄縣政府八十九年十二月二十九日八九府環四字第ＷＢ
    ○○五二九七號函告發，被告依法對原告裁處罰鍰之處分，尚無違誤置辯，是本
    件兩造所爭執者，厥為中鼎公司就原告所清運不明粉末之採樣，是否有依照行政
    院環境保護署規定程序為之問題。
六、經查，依行政院環境保護署八十七年七月二十日（八七）環署檢字第四七二二四
    號所公告之「事業廢棄物採樣方法」第二點規定：「本方法適用於採集事業單位
    產生之固態或液態廢棄物，提供為廢棄物檢測分析之樣品。對於不明來源之廢棄
    物場址採樣時，則應由受過訓練人員依據該場址採樣之採樣計畫書等執行。」，
    則原告當日所清運之事業廢棄物中，既經仁武垃圾焚化廠代操作廠商中鼎公司發
    現有二包不明粉末，核屬於固態之廢棄物，其採樣之程序自應依上揭「事業廢棄
    物採樣方法」之規定為之，使符合正當法律程序之要求。被告以所查獲之「不明
    粉末」，非屬固態廢棄物，而無該採樣方法之適用，容有誤解。其次，高雄縣政
    府僅依中鼎公司所製作之備忘錄及其所屬環保局之廢棄物檢驗報告，即對原告以
    其違反行為時廢棄物清理法第二十一條及第二十八條規定予以告發，惟對於中鼎
    公司整個之採樣過程，諸如：採樣地點、數量、使用之採樣方式，甚至於由何人
    執行採樣，均無任何稽查紀錄單可資查考，顯然與上揭「事業廢棄物採樣方法」
    之規定不符。此外，採樣當日並無高雄縣環保局人員在場，係由中鼎公司人員負
    責處理，亦經高雄縣環保局承辦本案之約僱人員丙○○到院證明屬實，故當日中
    鼎公司指派採樣之人員是否由受過訓練之人員為之，亦無從得知。又證人丙○○
    雖提出原告所屬車輛之司機李建須所出具帶違規廢棄物之切結書影本乙紙，然
    縱稱該不明粉末確係夾雜在其所清運之其他廢棄物中，惟該粉末於採樣之過程中
    ，是否完全未遭受其他外來物質之混合，亦不可知，自不能單憑記有立據人、平
    台管制人簽名之切結書及檢驗報告書，即據以認定原告確有違章事實。是以本件
    中鼎公司之採樣程序，明顯違反上揭「事業廢棄物採樣方法」第三條第二項有關
    「干擾」、第四條「採樣器材及樣品容器」、第六條「採樣的詳細步驟」、第八
    條「採樣紀錄」、第九條「品質管制」等規定，在程序上自屬有重大瑕疵。被告
    僅憑高雄縣政府之告發，而未詳細調查，即認定原告處理之廢棄物夾雜有非屬清
    除許可證內核定之廢棄物，尚嫌率斷，從而被告對原告所為之罰鍰處分，其適法
    性即有可議，要難謂合法。
七、再者，行政訴訟之舉證責任分配理論與一般民事訴訟相同，即認為事實不明之情
    況下，其不利益應歸屬於由該事實導出有利之法律效果之訴訟當事人負擔。換言
    之，主張權利或權限之人，於有疑義時，除法律另有規定外，應就權利發生事實
    負舉證責任，行政訴訟法第一百三十六條準用民事訴訟法第二百七十七條之規定
    甚明。另最高行政法院（即改制前行政法院）三十六年判字第十六號判例：「當
    事人主張事實須負舉證責任，倘其所提出之證據不足為主張事實之證明，自不能
    認其主張之事實為真實。」亦採相同之見解。查原告既以中鼎公司採樣過程不符
    規定為由，提起行政爭訟，而被告就此方面，既未能提出具體證據以說明其裁罰
    處分之合法性，僅依高雄縣政府八十九年十二月二十九日八九府環四字第ＷＢ○
    ○五二九七號函告發，即據以認定原告有違章之事實，不惟與正當法律程序原則
    相悖，亦與憲法上保護人民權益之意旨不符。被告所為之處分，應不予維持。
八、綜上所述，被告以原告違反行為時廢棄物清理法第二十條規定，並依同法第二十
    一條規定裁處原告一萬五千元之罰鍰，即有不合。訴願決定予以維持，亦有違誤
    ；原告起訴意旨予以指摘，為有理由，爰由本院將訴願決定及原處分均予撤銷，
    以昭折服。並不經由言詞辯論為之。
九、據上論結，本件原告之訴為有理由，爰依行政訴訟法第二百三十六條、第二百三
    十三條第一項、第一百九十五條第一項前段、第九十八條第三項前段，判決如主
    文。
中　　　華　　　民　　　國    九十一　　年　  　十　　　月　　三十一　　日
                              高雄高等行政法院第四庭
                                          法  　　官  邱政強
右為正本係照原本作成。
如不服本判決，應於送達後二十日內，向本院提出上訴狀並表明上訴理由，如於本判
決宣示後送達前提起上訴者，應於判決送達後二十日內補提上訴理由書（須按他造當
事人人數附繕本）。
提起上訴應預繳送達用雙掛號郵票七份（每份三十四元）。
中 　 　華 　 　民　  　國 　 九十一　　年      十      月　  三十一    日
                                          法院書記官  涂瓔純
附註：
行政訴訟法第二百三十五條（第一項、第二項）：
對於適用簡易程序之裁判提起上訴或抗告，須經最高行政法院之許可。
前項許可，以訴訟事件所涉及之法律見解具有原則性者為限。
